【裁判字號】    97,交聲,18
【裁判日期】    970626
【裁判案由】    違反道路交通管理處罰條例聲明異議
【裁判全文】
臺灣雲林地方法院交通事件裁定          97年度交聲字第18號
原處分機關  交通部公路總局臺中區監理所
異  議  人
即受處分人  乙○○
上列異議人即受處分人因違反道路交通管理處罰條例案件，對於
交通部公路總局臺中區監理所民國97年1 月16日所為之裁決處分
（原處分案號：中監違字第裁60-KAE238921號），聲明異議，本
院裁定如下：
    主  文
原處分撤銷。
乙○○不罰。
    理  由
一、原處分意旨略以：異議人即受處分人乙○○於民國96年12月
    17日晚上6 時15分許，駕駛車牌號碼SI-8599 號自用小客車
    ，行經台一丁線斗六段時，因未繫安全帶之違規行為，經雲
    林縣警察局交通警察隊當場開單舉發。嗣原處分機關交通部
    公路總局臺中區監理所查證後，亦認違規事實明確，乃依道
    路交通管理處罰條例第31條第1 項規定，裁處異議人罰鍰新
    臺幣1,500 元。
二、聲明異議意旨略以：異議人於前揭時間駕駛上開自用小客車
    行駛於雲林縣斗六市○○路段時確實有繫安全帶，當時在大
    學路與雲林路口有1 輛自用小客車先被警方攔下，異議人繼
    續行駛不到3 分鐘，該警車即行經異議人左側，副駕駛座之
    警員並對異議人吹口哨，要求異議人路邊停車，異議人立即
    停車，隨後駕駛警車之警員及2 名替代役男一同下車走至異
    議人旁邊說異議人未繫安全帶，異議人則手指安全帶告知警
    員「我有繫」等語，該名警員乃向異議人拿取證件，並帶異
    議人去找仍留在車上副駕駛座之警員，且替異議人向坐在副
    駕駛座之警員表示「他說他有繫安全帶」等語，但坐在副駕
    駛座之警員仍堅稱異議人違規，硬要開紅單，故本件舉發事
    實顯然有誤，爰依法聲明異議。
三、按交通法庭認為聲明異議有理由者，應以裁定將原處分經聲
    明異議部分撤銷，並自為裁定，道路交通案件處理辦法第20
    條前段定有明文。次按法院受理交通事件，準用刑事訴訟法
    之規定，道路交通管理處罰條例第89條前段定有明文，而認
    定犯罪事實所憑之證據，雖不以直接證據為限，間接證據亦
    包括在內，然而無論直接證據或間接證據，其為訴訟上之證
    明，須於通常一般之人均不致有所懷疑，而得確信其為真實
    之程度者，始得據為有罪之認定，倘其證明尚未達到此一程
    度，而有合理之懷疑存在而無從使事實審法院得有罪之確信
    時，即應由法院為諭知被告無罪之判決（最高法院76年臺上
    字第4986號判例參照），故法院於審理行為人違反道路交通
    管理處罰條例案件，當踐行完畢調查證據之程序後，為事實
    之認定時，如就原處分機關所認定之行為人違規之事實仍有
    合理懷疑，而無法確信行為人確有該當於道路交通管理處罰
    條例各該處罰條文之構成要件事實時，即應依「倘有懷疑，
    則從被告之利益作解釋」之證據法則，作對異議人有利之認
    定。
四、經查：
  (一)證人即雲林縣警察局交通警察隊之開單警員吳寶文就本件異
    議人遭舉發之經過於本院審理中證稱：那天18時至22時執行
    交通稽查勤務，警員梁明德開巡邏車，我坐在副駕駛座，還
    有兩個替代役丙○○、甲○○在車上，車子經過台一丁線斗
    六段，當時是晚上，但那條是斗六往斗南的路，路燈很多，
    整條都很亮，異議人開小客車在前面外側車道，我們在內側
    車道，我們開過他的旁邊，我最先看到他沒有繫安全帶，我
    視力1.1 左右，沒有近視，異議人的車窗是透明的，沒有貼
    隔熱紙，可以清楚看到車內情形，我們車窗也是透明的，本
    來是關的，攔他時有打開，伸指揮棒出去，當時車上4 個人
    都看的很清楚，行經過他以後，就一邊開警示燈、鳴笛，一
    邊伸指揮棒攔他，我還作動作，拉我的安全帶給他看，異議
    人也有看我們，沒有多久，異議人就馬上靠旁邊，下來說他
    有繫安全帶，兩個替代役先下去跟他拿證件，後來梁明德下
    車，我也有下車，執行過程從他下車以後開始有錄音到結束
    ，我告發時說你為何沒有繫安全帶，他當時未表示意見等語
    ，並當庭提出錄音筆1 支為憑。
  (二)惟證人即舉發當時在場之雲林縣警察局交通警察隊警員梁明
    德於本院審理中證稱：我們開警車從異議人車子左側經過，
    發現他沒有繫安全帶，當時是我開車，車上還有同事吳寶文
    、替代役丙○○、甲○○，吳寶文坐在副駕駛座，是我與吳
    寶文先發現異議人沒有繫安全帶，當時異議人車窗有打開一
    點，是透明的，我沒有注意我們的車窗是否有關起來，也沒
    有注意天色如何，我沒有近視，視力1.0 ，可以確認看到異
    議人沒有繫安全帶，當時吳寶文立即告知異議人安全帶沒有
    繫，用手指示他安全帶沒有繫，用指揮棒指揮他停車，異議
    人下車後，吳寶文先下車，告知他未繫安全帶，並立即開紅
    單舉發，我車子停好後就下車，替代役與我一起下車，我忘
    記是誰跟異議人拿證件，異議人在現場有陳述他有繫安全帶
    ，我忘記有無帶異議人去找吳寶文，我只記得他當時拒簽等
    語。
  (三)證人即舉發當時在場之替代役男丙○○另於本院審理中證稱
    ：當時跟學長吳寶文、梁明德及已退伍的甲○○開警車出去
    出勤，由梁明德開車，吳寶文坐副駕駛座，我坐在右後方，
    去斗六台一丁線，行駛在路上時，從異議人左側經過，看到
    異議人未繫安全帶，是吳寶文先看到，我本身也有看到，當
    時路燈燈光滿亮的，異議人的車窗有打開，我不記得是全開
    還是半開，警車車窗一開始沒有開，我沒有近視，後來就將
    警示燈打開，我和替代役學長用指揮棒將他攔停，攔停後停
    在路邊，我們替代役就下車向異議人索取行照、駕照，順便
    告知他未繫安全帶，當時他還在車上，安全帶沒有繫上，我
    們拿了證件後拿到車上交給吳寶文，梁明德是在我們索取證
    件時下車的，我不記得吳寶文最後有無下車，是由吳寶文開
    單，沒有印象是在車上開單還是下來開單，我們兩位替代役
    還有梁明德有帶異議人去警車旁邊找吳寶文，因為違規要開
    單，異議人堅持有繫安全帶，拒簽紅單，吳寶文有錄音，我
    將異議人帶去時，有看到他在準備等語。
  (四)觀諸上開3 位證人之證述，雖均一致證稱確有目睹異議人於
    前揭時地有駕駛自用小客車未繫安全帶之違規行為，惟查：
    (1)關於其等目睹異議人違規之際，異議人所駕駛之自用小客
      車與警車之車窗開闔情形，證人吳寶文證稱：異議人的車
      窗是透明的，沒有貼隔熱紙，可以清楚看到車內情形，我
      們車窗也是透明的，本來是關的，攔他時有打開等語；而
      證人梁明德證稱：當時異議人車窗有打開一點，是透明的
      ，我沒有注意我們的車窗是否有關起來等語；證人丙○○
      則證稱：異議人的車窗有打開，我不記得是全開還是半開
      ，警車車窗一開始沒有開等語，3 人所述均不相符，則以
      當時其等均坐在警車之內，須透過兩車之車窗始能見及異
      議人有無未繫安全帶之違規行為，其等事後既無法清楚記
      憶當時兩車車窗之開闔情形，又如何確認在兩車交會之短
      暫時刻確有清楚目睹異議人有未繫安全帶之違規行為，抑
      或有指認錯誤之情事發生。
    (2)另關於本件舉發過程，證人吳寶文證稱：兩個替代役先下
      去跟他拿證件，後來梁明德下車，我也有下車等語；而證
      人梁明德證稱：異議人下車後，吳寶文先下車，告知他未
      繫安全帶，並立即開紅單舉發，我車子停好後就下車，替
      代役與我一起下車等語；證人丙○○則證稱：攔停後停在
      路邊，我們替代役就下車向異議人索取行照、駕照，拿了
      證件後拿到車上交給吳寶文，梁明德是在我們索取證件時
      下車的，我不記得吳寶文最後有無下車，是由吳寶文開單
      ，沒有印象是在車上開單還是下來開單，我們兩位替代役
      還有梁明德有帶異議人去警車旁邊找吳寶文等語，3 人所
      述亦有明顯之不一致，益徵其等對於舉發當時之詳細情形
      已因時間經過以致記憶模糊，所為證述自難遽以採信。
    (3)又經本院當庭勘驗證人吳寶文所提出之本件舉發經過之錄
      音內容如下：「（警車攔下異議人車輛）。警員吳寶文：
      你為何沒繫安全帶？異議人：我有繫。警員吳寶文：你說
      你有繫，你有繫嗎？有繫嗎？異議人：我剛剛就有繫了。
      警員吳寶文：為何行照住址不同？車子是誰的？異議人：
      是我父親的。（警員開單中）警員吳寶文：是否要簽名？
      （異議人拒簽。）」由上開錄音內容可知，異議人遭攔停
      後仍一再堅稱其確實有繫安全帶乙情，並無證人吳寶文所
      述當場未表示意見之情形，是證人吳寶文前開證述顯然與
      事實有出入，其所述異議人未繫安全帶乙節是否屬實，仍
      有可疑。
    (4)綜上所述，由證人吳寶文、梁明德、丙○○前揭有疵瑕之
      證述，仍無法使本院得到異議人確有於前揭時地有未繫安
      全帶之違規行為之確信，則依罪證有疑，利於被告之原則
      ，自應為有利於異議人之認定，是本件既無從認定異議人
      有上開違規行為，則原處分機關對異議人加以裁罰，即有
      未合，應由本院裁定將原處分撤銷，並另為異議人不罰之
      諭知，以資適法。
五、據上論斷，應依道路交通案件處理辦法第20條前段，裁定如
    主文。
中    華    民    國    97    年    6     月    26    日
                  交通法庭     法  官   王雅苑
以上正本證明與原本無異。
如不服本裁定，應於裁定送達後5 日內向本院提出抗告狀（須附
繕本）。
                               書記官   張簡純靜
中    華    民    國    97    年    6     月    26    日


司法院資訊處製作；財團法人民間司法改革基金會備份。
